高雄高等行政法院簡易判決　　　　　　　　　　 九十一年度簡字第二十四號
　　原　　　告　甲○○
　　被　　　告　財政部臺灣省南區國稅局
　　代　表　人　許虞哲　局長
　　訴訟代理人　乙○○
右當事人間因綜合所得稅事件，原告不服財政部中華民國九十年十二月十日台財訴字
第○九○一三○一二二七號訴願決定，提起行政訴訟，本院判決如左：
　　主  文
原告之訴駁回。
訴訟費用由原告負擔。
    事實及理由
一、緣原告於民國（下同）八十八年度綜合所得稅結算申報，列報其本人、配偶及其
    扶養親屬兒子陳政宏、女兒陳妙華、孫姪兒孫姪女陳思涵、陳世彬、陳彥婷、陳
    彥綾、陳弘祥共九人之免稅額計新台幣（下同）六十四萬八千元，經被告以原告
    列報之其他親屬陳思涵、陳世彬、陳彥婷、陳彥綾、陳弘祥五人之免稅額，核與
    民法第一千一百十四條第四款及第一千一百二十三條第三項規定不符，乃否准認
    列該部分之免稅額計三十六萬元，核定免稅額為二十八萬八千元，原告不服，針
    對被告否准陳思涵、陳世彬、陳彥婷、陳彥綾、陳弘祥五人之免稅額部分，申經
    復查未獲變更，提起訴願亦遭決定駁回，遂提起本件行政訴訟。
二、本件原告起訴主張：原告與原告哥哥陳智昌一家同住坐落於嘉義縣太保市過溝里
    瓦厝之祖厝，而陳智昌之子即陳彥婷、陳彥綾、陳弘祥之父陳嘉和因認為市區學
    校各項設備教材較齊全，為使小孩接受良好教育，而將戶籍遷往嘉義市區，實際
    上其一家人還是居住在鄉下之祖厝，此並有里長出具之證明書可證。而原告以金
    錢幫助哥哥度過生活困境，亦立有切結書，況社會上貧困救濟都在捐獻了，更何
    況是自己胞兄，是義不容辭，且合情合理，故被告不應否准系爭扶養親屬免稅額
    之認列。為此，提起本件訴訟，聲明求為判決訴願決定及原處分均撤銷。被告則
    以：列報為扶養親屬之情形，如係屬所得稅法第十七條第一項第一款第一目至第
    三目者，僅需有受納稅義務人扶養之事實，即得列報；若屬所得稅法第十七條第
    一項第一款第四目之其他親屬或家屬，則需先符合首揭民法法條之規定，即應有
    家長與家屬關係，且以永久共同生活為目的而同居一家者，始可檢具首揭函釋所
    規定之證明文件以供佐證；經查系爭受扶養親屬陳彥婷、陳彥綾及陳弘祥等三人
    設籍嘉義市渠等父親陳嘉和戶內（該房屋係渠等母親李香束所有），與原告未同
    戶設籍，陳思涵及陳世彬等二人本年度設籍渠等祖父陳智昌戶內，與原告同址而
    不同戶，核難認定原告與渠等系爭扶養親屬有以永久共同生活為目的而同居一家
    之家長家屬關係，更難謂符合所得稅法第十七條第一項第一款第四目規定之扶養
    要件，是被告否准認列系爭免稅額三十六萬元，並無不合。至原告雖主張有金錢
    協助乙節，如前所述，其與渠等系爭扶養親屬既無家長家屬關係，縱有資助，其
    資助行為乃「念同宗之誼而給與津貼，此種慈惠施與行為，乃本於雙方之感情而
    生，於法原不能援為要求扶養之根據。」最高法院二十年度上字第二九九號著有
    判例，從而原告對渠等既無生活保持（維持）或生活扶助義務，請求追認扶養親
    屬免稅額，於法未合，雖檢具渠等父母親所立之切結書，因與要證事實不符，縱
    令符合形式要件，亦不得採據等語，而聲明求為判決駁回原告之訴。
三、按「免稅額：納稅義務人按規定減除其本人、配偶及合於左列規定扶養親屬之免
    稅額。‧‧‧‧‧‧（四）納稅義務人其他親屬或家屬，合於民法第一千一百十
    四條第四款及第一千一百二十三條第三項之規定，未滿二十歲或滿六十歲以上無
    謀生能力，確係受納稅義務人扶養者。但受扶養者之父或母如屬第四條第一款及
    第二款之免稅所得者，不得列報減除。」為所得稅法第十七條第一項第一款第四
    目所明定。次按「左列親屬互負扶養義務‧‧‧‧‧‧四、家長家屬相互間。」
    「負扶養義務者有數人時，應依左列順序定其履行義務之人：一、直系血親卑親
    屬。二、直系血親尊親屬。三、家長‧‧‧‧‧‧。」「家置家長。同家之人，
    除家長外，均為家屬。雖非親屬而以永久共同生活為目的同居一家者，視為家屬
    。」分別為民法第一千一百十四條第四款、第一千一百十五條第一項及第一千一
    百二十三條所規定。又按「所得稅法有關個人綜合所得稅『免稅額』之規定，其
    目的在以稅捐之優惠使納稅義務人對特定親屬或家屬盡其法定扶養義務。同法第
    十七條第一項第一款第四目規定：『納稅義務人其他親屬或家屬，合於民法第一
    千一百十四條第四款及第一千一百二十三條第三項之規定，未滿二十歲或滿六十
    歲以上無謀生能力，確係受納稅義務人扶養者』，得於申報所得稅時按受扶養之
    人數減除免稅額，固須以納稅義務人與受扶養人同居一家為要件，惟家者，以永
    久共同生活之目的而同居為要件，納稅義務人與受扶養人是否為家長家屬，應取
    決於其有無共同生活之客觀事實，而不應以是否登記同一戶籍為唯一認定標準。
    ‧‧‧‧‧‧」業經司法院釋字第四一五號解釋在案。次按「稱家者，謂以永久
    共同生活為目的而同居之親屬團體。」為民法第一千一百二十二條所明定，故家
    之組成通常為二人以上，至於一人則無法滿足民法第一千一百二十二條所定之「
    共同生活」、「同居」、「親屬團體」等要件，且前述司法院釋字第四一五號解
    釋更闡明是否同居一家不以戶籍為判斷標準，而應以是否有永久共同生活之事實
    判斷之。
四、經查：原告戶籍於八十八年度雖設於嘉義縣太保市過溝里瓦厝十三號，有戶籍謄
    本附原處分卷可稽，惟該戶籍中僅有原告一人，而原告於本院審理中曾陳稱：「
    我本人是在高雄縣仁大工業區的中石化公司上班，我與太太及我的小孩都住在高
    雄市小港區，太太及我的小孩戶籍皆設在高雄市小港區，我一星期都要回去嘉義
    市住兩天，因我在那邊養草魚，我要回去割牧草餵魚，．．．．．．我在高雄上
    班時就與我太太、小孩一起住」、「我的小孩由我自己在扶養」、「我自己的家
    庭是由我本人負責掌管」等語，並有原告配偶及小孩之戶口名簿影本附卷可稽；
    而本件原告所列報扶養之陳思涵、陳世彬、陳彥婷、陳彥綾、陳弘祥五人均為原
    告之兄陳智昌之孫子、女，其中陳彥婷、陳彥綾及陳弘祥為陳智昌之子陳嘉和之
    子女，與其父母戶籍同設於嘉義市○區○○路四段四五六巷一號七樓之三，另陳
    思涵、陳世彬則與其父母及祖父陳智昌同設籍於嘉義縣太保市過溝里瓦厝十三號
    之一等情，則有戶籍謄本二份附原處分卷可稽；其中陳彥婷、陳彥綾及陳弘祥部
    分縱如原告主張其僅是因市區學校各項設備教材較齊全，為使小孩接受良好教育
    ，而將戶籍遷往嘉義市區，實際上仍居住在嘉義縣太保市過溝里瓦厝之祖厝，然
    依前開所述，是否成立一家並不以戶籍作為判斷標準，而應以是否有永久共同生
    活之事實判斷之，本件原告工作之地點既在高雄，平日又與妻兒共同居住於高雄
    市小港區之住處，僅是假日前往位於嘉義縣之祖厝，並且其位於高雄市小港區住
    處之事務又由其負責掌管，同居之兒女亦由其負扶養之責，足見原告與居住於高
    雄市小港區之妻兒方有以永久共同生活而同居一家之意思及事實；至於原告位於
    嘉義縣太保市過溝里瓦厝十三號之設籍地，依原告所自承，僅是原告為照顧所養
    殖之草魚而臨時居住地，縱原告於該處有與原告之兄陳智昌一家人一起用餐之情
    ，亦僅是親戚間之人情往來，自難因此而謂其等間有以永久共同生活而同居一家
    之意思及事實；原告與陳思涵、陳世彬、陳彥婷、陳彥綾、陳弘祥五人間既無以
    永久共同生活而同居一家之意思及事實，依前開所述，其等間即無家長家屬關係
    存在。至原告對陳思涵、陳世彬、陳彥婷、陳彥綾、陳弘祥縱有經濟上之支援，
    此種慈惠施與行為，乃本於雙方之感情而生，其等間既無家長家屬關係，原告自
    不能援為列報扶養親屬免稅額之依據；另原告提出之里長證明書僅是證明陳智昌
    一家人確有同住於嘉義縣太保市過溝里瓦厝十三號之一之事實，有該里長證明書
    在卷可稽，並不足以認定原告與陳思涵、陳世彬、陳彥婷、陳彥綾、陳弘祥五人
    間有以永久共同生活為目的而同居一家之家長家屬關係；原告與陳思涵、陳世彬
    、陳彥婷、陳彥綾、陳弘祥間既無以以永久共同生活為目的而同居一家之家長家
    屬關係存在，依前揭所述，原告將之列報為扶養親屬，即與前述所得稅法第十七
    條第一項第一款第四目扶養親屬免稅額列報之規定不合。
五、綜上所述，原告與其列報扶養之陳思涵、陳世彬、陳彥婷、陳彥綾、陳弘祥間既
    無家長家屬關係存在，則原告於八十八年度綜合所得稅結算申報，將之列報為扶
    養親屬，即與所得稅法第十七條第一項第一款之規定不合，被告予以否准並無違
    誤，訴願決定予以維持，亦無不合；原告提起本件訴訟，求為撤銷，為無理由，
    應予駁回。並不經言詞辯論為之。
六、據上論結，本件原告之訴為無理由，依行政訴訟法第二百三十三條第一項、第一
    百九十五條第一項後段、第九十八條第三項前段，判決如主文。
中　　　華　　　民　　　國    九十一　　年　  　四　　　月　　二十五　　日
                              高雄高等行政法院第一庭
                                          法      官　楊惠欽
右為正本係照原本作成。
如不服本判決，應於送達後二十日內，向本院提出上訴狀並表明上訴理由，如於本判
決宣示後送達前提起上訴者，應於判決送達後二十日內補提上訴理由書（須按他造當
事人人數附繕本）。
提起上訴應預繳送達用雙掛號郵票七份（每份三十四元）。
中　　　華　　　民　　　國    九十一　　年　  　四　　　月　　二十五　　日
　　　　　　　　　　　　　　 　　　　　　 法院書記官　藍亮仁
附註：
行政訴訟法第二百三十五條（第一項、第二項）：
對於適用簡易程序之裁判提起上訴或抗告，須經最高行政法院之許可。
前項許可，以訴訟事件所涉及之法律見解具有原則性者為限。
